【裁判字號】    99,保險小上,6
【裁判日期】    991110
【裁判案由】    給付保險金
【裁判全文】
臺灣臺北地方法院民事裁定           99年度保險小上字第6號
上  訴  人  國寶人壽保險股份有限公司
法定代理人  甲○○
被上訴人    乙○○
上揭當事人間請求給付保險金事件，上訴人對於民國99年7月28
日本院臺北簡易庭99年度北保險小字第4號第一審小額民事判決
提起上訴，本院裁定如下：
    主  文
上訴駁回。
第二審訴訟費用新台幣壹仟伍佰元由上訴人負擔。
    理  由
一、本件上訴人起訴時之法定代理人為鮑政剛，嗣於本件繫屬中
    變更為甲○○，有公司變更登記事項卡在卷可稽，並聲明承
    受訴訟，核無不合，應予准許。
二、上訴人上訴意旨略以：上訴人於投保前，即民國88年8月23
    日前，曾於台灣基督教門諾醫院（下稱門諾醫院）接受精神
    門診治療，且該院於99年4月12日之回函中明白表示被上訴
    人自幼即有輕度智能不足，而輕度智能不足亦屬精神疾病為
    之範疇，顯見被上訴人於投保前已存有精神疾病，有違保險
    法第64條第1項規定之據實說明義務。詎原判決竟捨棄門諾
    醫院之回函意見，而採用被上訴人於93年間始至行政院衛生
    署花蓮醫院（下稱花蓮醫院）精神科就診記錄及該院回函，
    做為判斷本件被上訴人於投保前是否患有精神疾病之依據，
    進而認定被上訴人於投保前並未患有精神疾病，而判決上訴
    人應給付保險金。然就保險法第64條第1項之文義觀之，本
    件被上訴人投保時是否患有精神疾病，法院顯應依投保時（
    前）之就診記錄及該院之回函意見，做為判斷要保人是否有
    違反據實說明義務，惟原審竟以被上訴人「投保系爭保險契
    約數年後」之花蓮醫院就診記錄及回函，而認定被上訴人未
    違反據實說明義務，顯屬違反保險法第64條第1項之規定及
    論理法則。次就原審判決理由以「門諾醫院雖稱輕度智能不
    足亦屬精神疾病之範疇……，該意見不僅與一般人就有關智
    能不足與精神病所為認知有異……，是本院參酌花蓮醫院之
    回覆內容詳細，且與一般經驗法則相符，認花蓮醫院之回覆
    應較為可取云云」。惟所謂經驗法則，參酌最高法院79年度
    第1次民事庭會議，係指人類歷史相沿相承，本於經驗累積
    歸納所得之定則；經驗者，包括通常經驗及特別智識經驗。
    而智能不足是否為精神疾病之範疇，乃屬醫療專業之特別智
    識經驗，依門諾醫院精神科主治醫師之回覆內容（即智能不
    足亦屬精神疾病範疇）及相關醫療文獻，均認為智能不足乃
    屬精神疾病之範疇，惟原審卻逕未具任何理由，即以「智能
    不足即精神病」與一般經驗法則不符，顯難逕予採信，而判
    決上訴人敗訴，則顯有背於經驗法則中之特別智識經驗，自
    屬判決違背法令，有民事訴訟法第468條判決違背法令情事
    。
    為此提起上訴，求為廢棄原判決，且駁回被上訴人在第一審
    之訴及假執行之聲請等語。
三、經查：
  (一)按對於小額程序之第一審裁判上訴，非以其違背法令為理由
    ，不得為之；至其上訴狀應記載上訴理由，表明下列各款事
    項：一原判決所違背之法令及其具體內容；二依訴訟資料可
    認為原判決有違背法令之具體事實，民事訴訟法第436條之
    24第2項、第436條之25分別定有明文。又依同法第436條之
    32第2項準用第468條及第469條第1款至第5款規定，判決不
    適用法規或適用不當者，為違背法令，其中判決有同法第
    469條第1款至第5款情形之一者，為當然違背法令。是當事
    人對於小額程序第一審判決提起上訴，如依民事訴訟法第
    468條規定，以小額程序第一審判決有不適用法規或適用法
    規不當為理由時，其上訴狀或理由書應有具體之指摘，並揭
    示該法規之條項或其內容，若係成文法以外之法則，應揭示
    該法則之旨趣，倘為司法院解釋或最高法院之判例，則應揭
    示該判解之字號或其內容。上訴狀或理由書如未依此項方法
    表明者，即難認為已對於小額程序第一審判決之違背法令有
    具體之指摘，其上訴自難認為合法。
  (二)本件上訴人對第一審小額民事判決提起上訴，雖以該判決違
    背法令為由，惟核其上訴狀所載原審判決違背法令，係就原
    審逕以花蓮醫院99年6月17日之回函認定被上訴人於投保前
    未患有精神疾病，此乃原審就被上訴人是否於投保前患有精
    神疾病之證據取捨、事實認定之職權行使，縱原審判決之認
    定與上訴論旨所主張者不同，仍與判決違背法令無涉；上訴
    人另原審以「智能不足即精神病」與一般經驗法則不符，捨
    棄門諾醫院99年4月12日之回函，有悖於論理法則及經驗法
    則云云，然上訴人所述者亦係就原審法院依爭點調查結果所
    為證據取捨、事實認定為指摘，尚難認此部分上訴人已有合
    法指摘原審判決違背法令之情事。上訴人主張原審判決就此
    有判決違背法令之情形，仍屬顯無理由。又上訴人亦未具體
    敘述為從事法之續造、確保裁判之一致性或其他所涉及之法
    律見解具有原則上重要性之理由，難認其已合法表明上訴理
    由，揆諸首揭說明，自不得謂已合法表明上訴理由。
  (三)從而，依前揭規定意旨及說明，應認上訴人提起本件上訴，
    未具上訴之合法程式，其上訴自難認為合法，應予駁回。
四、訴訟費用之負擔：本件上訴裁判費為新臺幣1,500元，應由
    上訴人負擔，爰確定如主文第二項所載。
五、據上論結，本件上訴不合法。依民事訴訟法第436條之32第1
    項、第2項、第444條第1項前段、第436條之19第1項、第95
    條、第78條，裁定如主文。
中    華    民    國    99    年    11    月    10    日
                民事第五庭    審判長法  官  薛中興
                                    法  官  歐陽漢菁
                                    法  官  宣玉華
以上正本係照原本作成
本裁定不得抗告
中    華    民    國    99    年    11    月    11    日
                                    書記官  謝梅琴

司法院資訊處製作；財團法人民間司法改革基金會備份。
